【裁判字號】    91,訴,5655
【裁判日期】    921016
【裁判案由】    第三人異議之訴
【裁判全文】
臺灣臺北地方法院民事判決  九十一年度訴字第五六五五號
    原      告  丁○○
    被      告  甲○○
                己○○
                盧木葵
                丙○○
                庚○○
                乙○○
    右六人共同
    訴訟代理人  張立業律師
    複 代理 人  戊○○
右當事人間第三人異議之訴事件，本院民國九十二年九月二十三日言詞辯論終結，判
決如左：
    主      文
本院八十三年度執字第五五五○號給付票款強制執行事件，就原告所有建物（門牌號
碼台北市○○區○○路五段一五○巷四一一弄一四號六樓）所為之強制執行程序應予
撤銷。
訴訟費用由被告負擔。
    事      實
甲、原告方面：
壹、聲明：如主文所示。
貳、陳述：
（一）本件緣起原告之母姚楊鼎玉於民國七十七年間與徐武勝、陳達仁合建房屋，提
      供土地台北市○○段○○段519、519-2、521、521-2等地號土地予建商，並約
      定合建地主分得房屋一戶，該合建契約為買賣與承攬之混合契約，係建商向土
      地所有人 (即原告之母姚楊鼎玉）承攬完成一定之工作，而以讓與建築商分取
      房屋部分土地權利為建築商完成工作後之報酬；是以原告之母對分得之房屋，
      係屬原始建築人，享有房屋之原始取得權利，即因嗣後同意指定其坐落處所而
      特定（系爭合建契約第七條），本件原告之母已依約交付土地予徐武勝辦理土
      地合併（被告乙○○即為辦理系爭土地合併分割之代書），是系爭台北市○○
      區○○路五段一五○巷四百一一弄一四號六樓建物為原告之母姚楊鼎玉出資建
      築，其雖尚未為登記，惟係原始取得性質，此由兩造間於料五年間簽立之和解
      契約書、原告與翁光儀之合建房地協議（和解）契約已記明原告為該未登記建
      物之所有權人可證。故被告自不得聲請法院對該未登記建物查封，又原告因姚
      楊鼎玉逝世，繼承前揭建物，自可基於所有權，排除被告之強制執行。
（二）本件系爭建物於八十三年間曾遭被告聲請強制執行，其被告自知理虧，乃與原
      告之父姚仲輝簽立和解契約，由被告等人撤回本院八十三年度民執正字第五五
      五○號強制行事件中對系爭建物之執行，係被告違反和解契約續行執行，原告
      向主管機關申請時效取得建築物所有權時，始知悉被告續行執行，該和解契約
      已載明所有權人姚楊鼎玉字樣，被告明知該建物所有權歸屬及民是糾葛，竟片
      面、暗地繼續執行，明顯違反「誠信原則」，應喪失執行權能。台北市松山地
      政事務所函示依建築測量成果圖、未登記建物門牌、各樓層別面積敘明應塗銷
      樓層後再憑辦理，絕非自始客觀不能。
（三）系爭建物未能依建照執照所載「竣工期限」如期完工，故「主動」失效，無需
      主管機關另作作廢處分。被告執行系爭建物時該建造執照已作廢，被告於八十
      三年依已作之建照執照強制執行，其執行行為自始無效。況被告執行系爭建物
      時該建造執照已作廢，而建照執照上起造人名義不得繼承，何來「翁光儀死亡
      ，由張寶丹等六人繼承之有」，建築執照之名義人乃為行政上管理手續而設，
      非取得所有權之法定證據，故不能僅憑起造人名義即認定為系爭建物之原始取
      得人，況「未登記建物」不因辦理查封登記而取得所有權。
（四）原告自八十一年六月間與母姚楊鼎玉住居於系爭建物至今已逾十年，合於民法
      第七百七十條時效取得要件，並於九十一年九月向台北松山地政事務所申請時
      效取得系爭建物所有權在案，請就實體上審究原告是否具備時效取得建物所有
      權之要件而為判斷。
（五）姚楊鼎玉與被告乙○○間之存證信函係要求乙○○、丙○○返還辦理土地合併
      之文件。聲明解除並終止委任關係。姚楊鼎玉交付資料給乙○○、丙○○之目
      的為辦理所有土地之合併，逾越上述目的的所有行為均無效。乙○○、丙○○
      回函內容為：姚楊鼎玉於八十一年八月十二日會同徐武勝辦理土地過戶事宜。
      姚楊鼎玉提供原告丁○○資料予乙○○、丙○○辦理「過戶」，均經姚楊鼎玉
      同意。惟本件姚楊鼎玉係將其所有土地合併，非單純過戶，被告刻意掩飾「無
      法律上原因」受讓該不動產事實。姚楊鼎玉既已解除並終止委任，被告應即返
      還交付之所有土地，何來僅返還五一九地號持分十六分之一？姚楊鼎玉亦再回
      函表示被告侵占、詐欺。乙○○於八十三年八月十五日將由姚楊鼎玉處取得之
      土地移轉登記予甲○○，八十三年七月間以本票強制執行系爭建物。
（六）被告乙○○於九十一年三月四日就其餘被告對系爭建物之強執行程序聲明參與
      分配，故原告對之起訴合法且適當。
（七）綜上所述，第三人就執行標的物有足以排除強制執行之權利者，得於強制執行
      程序終結前，向執行法院對債權人提起異議之訴，強制執行法第十五條前段定
      有明文。所謂就執行標的物有足以排除強制執行之權利者，係指對於執行標的
      物有所有權、典權、留置權、質權存在情形之一者而言（最高法院四十四年台
      上字第七二一號判例參照）；本件原告就八十三年度民執正字五五五Ｏ號強制
      執行事件之系爭台北市○○區○○路五段一五○巷四百一一弄一四號六樓標的
      物有所有權，自有排除強制執行之權利。
參、證據：提出合建契約書、姚楊鼎玉
    處書函、土地所有權狀、台北市○○段○○段519、519-1、519-2土地登記謄本
    、合建房地協議契約（和解）書、合解契約書、本院八十四年聲字第二八八三號
    、八十五年度聲字第一三七一號民事裁定、民事裁定確定證明書、台北市松山地
    政事務所八十五年六月七日函、九十一年十月二日、九十一年十月七日、九十一
    年十月十八日函、第一○七號、第三四號第六一四九號存證信函、民事強制執行
    部分撤回聲請狀、參與分配聲明狀、台北市政府工務局函、訴願答辯書、七十九
    年建字第一二四號建照執照、土地四鄰證明書、八十一年六月二十九日徐武勝收
    據、遺產繼承協議書各一件、土地增值稅繳款書五紙、土地登記申請書、地政規
    費存根、印鑑證明各二件、土地買賣所有權移轉契約書三件等影本為證。
乙、被告方面：
壹、聲明：原告之訴駁回。
貳、陳述：
一、被告乙○○並非系爭執行案件之債權人，原告對其提起第三人異議之訴，顯有當
    事人不適格之情形。
二、原告並非系爭建物之所有權人，並無排除強制執行之權利，原告主張原始取得系
    爭建物所有權」應由原告舉證。系爭建物整棟未辦保存登記，起造人為訴外人翁
    光儀，縱使原告之母與翁光儀間簽訂有合建契約，由該契約書第一條、第七條之
    約定可知該契約之性質為以地易屋之互易關係，翁光儀因係原始起造人而取得系
    爭房屋之所有權，原告並非系爭房屋之所有權人。更何況系爭合建契約書之建商
    為訴外人陳達仁，非系爭強制執行事件之債務人翁光儀。
三、被告否認原告提出之合建房地協議契約（和解）書之形式真正及實質真正；況形
    式上和解書簽定時姚楊鼎玉已死亡，該和解書應由全體繼承人姚仲輝、丁○○及
    翁光儀簽署方為生效，而本件系爭協議契約（和解）書原告並未簽名，效力即屬
    可疑，再者協議契約（和解）書具債權性，原告並不因此取得系爭建物之所有權
    ，所有權之有無仍須依民法物權篇之規定認定，並不因債務人翁光儀承諾履行將
    原告登記為系爭建物所有人，而影響被告依法強制執行之權利。且原告僅為和解
    契約之債權人，依強制執行法第十五條規定之第三人係指對執行標的物有所有權
    人、典權、質權、留置權而言，因此原告不得依該和解書主張有足以排除強制執
    行之權利，其所提出之第三人異議之訴不合於強制執行法第十五條之規定。
四、被告甲○○等五人依和解契約具狀向台北地方法院撤回查封，民事執行處亦發函
    通知松山地政事務所塗銷該部分之查封登記，惟被告係查封整棟未辦保存登記之
    建物，查封時整棟尚未建造完成，地政事務所查封時，就整棟建物僅編定一個暫
    時建號，故地政事務所回函無法就整棟建物為部分塗銷，足見並非被告不履行和
    解契約，而係和解契約內容所載之第一條部分有自始客觀不能之情形發生，依民
    法第二百四十六條第一項及第一百一十一條前段之規定，該和解契約應屬無效。
    姚楊鼎玉曾主張系爭強制執行標的物係「翁光儀、徐武勝、徐添勝三人公同共有
    」，原告之被繼承人楊姚鼎玉主張伊非所有權人，原告自應受其主張拘束。
五、又系爭建物自八十三年間即遭法院查封，原告如何和平占有，其主張時效取得自
    無可採。
參、證據：提出民事強制執行部分撤回聲請狀一件為證。
丙、本院依職權調閱八十三年度執字第五五五○號給付票款強制執行事件案卷。
    理      由
一、本件被告經合法通知，未於言詞辯論期日到場，核無民事訴訟法第三百八十六條
    所列各款情形，爰依原告之聲請，由其一造辯論而為判決。又強制執行法第十五
    條所指之債權人包括聲請執行之債權人及有執行名義而參與分配之債權人，本件
    被告乙○○於本院八十三年度執字第五五五○號給付票款強制執行事件進行中，
    執本院九十年度重訴字第四六○號、九十年度訴字第四八七二號民事確定判決為
    執行名義於聲請參與分配一事，業經本院依職調取八十三年度執字第五五五○號
    給付票款強制執行事件案卷，查核屬實，是被告乙○○為強制執行法第十五條規
    定所指之債權人，原告以其為被告提起本件訴訟，於法並無不合，合先敘明。
二、本件原告起訴主張：原告之母姚楊鼎玉於七十七年間與徐武勝、陳達仁合建房屋
    ，締有合建契約書，約定地主（即原告之母姚楊鼎玉）提供土地予建商合建，地
    主分得房屋一戶，故該合建契約為買賣與承攬之混合契約，是原告之母對分得之
    系爭建物（台北市○○區○○路五段一五○巷四百一一弄一四號六樓）屬原始建
    築人。而本件原告之母已依約交付土地予徐武勝，則系爭建物即為姚楊鼎玉出資
    建築，其雖尚未為登記，姚楊鼎玉仍原始取得該建物之所有權；嗣姚楊鼎玉逝世
    ，原告繼承前揭建物，自可基於所有權，排除被告之強制執行。且原告自八十一
    年六月間與母姚楊鼎玉住居於系爭建物至今已逾十年，合於民法第七百七十條時
    效取得要件，原告已於九十一年九月向台北松山地政事務所申請時效取得系爭建
    物所有權在案，故原告就八十三年度民執正字五五五○號強制執行事件之執行標
    的物（即台北市○○區○○路五段一五○巷四百一一弄一四號六樓）有所有權，
    自有排除強制執行之權利，為此依強制執行法第十五條之規定提起本件訴訟等情
    。
三、被告則以：系爭建物整棟未辦保存登記，起造人則為訴外人翁光儀，故原告並非
    系爭建物之所有權人，無排除強制執行之權利。又翁光儀合建房地協議契約（和
    解）書簽定時姚楊鼎玉已死亡，該和解書未由全體繼承人姚仲輝簽署，故是否生
    效非無疑問。且該約僅具債權契約性質，而所有權之有無仍須依民法物權篇之規
    定認定，並不因債務人翁光儀承諾履行將原告登記為系爭建物所有人，而影響被
    告依法強制執行之權利。且原告僅為和解契約之債權人，依強制執行法第十五條
    規定之第三人係指對執行標的物有所有權人、典權、質權、留置權而言，因此原
    告不得依該和解書主張有足以排除強制執行之權利，又系爭建物自八十三年間即
    遭法院查封，原告無由和平占有，其主張時效取得，自無可採，從而，原告提起
    之第三人異議之訴於法不合等語，資為抗辯。
四、經查，本件(1)原告之母姚楊鼎玉曾於七十七年五月十四日提供台北市○○區○○
    段三小段五一九、五一九之二、五二一、五二一之二等四筆土地與訴外人陳達仁
    、徐武勝合建；(2)該合建工程之建造執照（七十九年建字第○一二四號）之起造
    人登記為翁光儀；(3)原告之母姚楊鼎玉將台北市○○區○○段三小段五一九號（
    應有部分十六分之一）、五一九之一（應有部分八分之一）、五一九之二（應有
    部分八分之一）等三筆土地已移轉登記被告乙○○所有，(4)原告之母姚楊鼎玉逝
    世後，原告與原告之父（即姚楊鼎玉之繼承人）與建商翁光儀於八十五年十一月
    十八日就系爭合建事簽立協議契約書，其中姚楊鼎玉合建部分應分得台北市○○
    路○段一五○巷四一一弄十四號六樓（即Ａ棟六樓），簽立協議契約書之時，系
    爭建物尚未完工；(5)系爭建物迄未辦理保存登記（即第一次建物所有權登記）；
    (6)八十五年五月二十一日被告甲○○、己○○、庚○○、盧木葵、丙○○由乙○
    ○代理與原告訂立和解契約書。嗣被告甲○○、己○○、盧木葵、庚○○、丙○
    ○於八十五年五月二十一日本院八十三年度執字第五五五○號強制執行事件中具
    狀撤回對竹建物之強制執行，惟復於八十九年二月十五日再就前經撤回之部分追
    加執行；(7)原告之母姚楊鼎玉逝世後，系爭台北市○○區○○路五段一五○巷四
    百一一弄一四號六樓建物部分分歸原告所有；(8)本院八十三年度執字第五五五○
    號強制執行事件迄未終結等情，為兩造所不爭執，且有合建契約書、姚楊鼎玉戶
    建字第一二四號建照執照、遺產繼承協議書等件附卷足憑，亦經本院依職權調閱
    八十三年度執字第五五五○號強制執行事件案卷查核屬實，自足信為真實。
五、次按「土地所有人提供其土地由他人建築房屋，雙方按土地價款與房屋建築費用
    之比例，以分配房地之約定，係屬何種性質之契約，應依具體情事決定之。如建
    築之房屋由建築人原始的取得所有權，於建造完成後部分移轉於土地所有人，土
    地所有人則將部分土地移轉於房屋建築人，以互相交換，固難謂非互易，但若建
    築之房屋，建築人自己不取得所有權，由土地所有人原始的取得所有權，於建造
    完成後，將部分房地移轉於房屋建築人，以作為完成房屋之報酬，則應屬承攬。
    」、「依兩造所訂合建契約，係約定被上訴人提供土地，上訴人興建房屋，按約
    定比例分配所建房屋（包括房屋基地及公共設施），兩造就其分得之房屋，各以
    自己或指定之人之名義，申請建造執照等情以觀，足認兩造訂約之真意，係上訴
    人承攬興建被上訴人分得之房屋，而被上訴人則將其應給付之報酬，充作上訴人
    買受分歸其所有之房屋基地之價金，性質上應屬承攬與買賣之混合契約。」最高
    法院著有七十一年度台上字第二七三六號、七十八年度台上字第二五四七號判決
    可資參照。原告主張伊母姚楊鼎玉為出資建造系爭建物，原始取得系爭建物之所
    有權一節，雖為被告所否認，惟查：
（一）、「第一條：甲方（即姚楊鼎玉）持分共有住宅區建地，坐落於台北市○○段
        ○○段519、519-2、521、521-2地號土地共四筆，：：全部提供乙方（即徐
        武勝、陳達仁）全權規劃、設計並屋興建房屋。：：第五條、甲方於乙方完
        成設計圖式請領建造執照前備齊：：土地所有權狀、
        資料證件交付予乙方或乙方指之代理人，申辦領照應予之手續。」、「甲乙
        雙方議定興建之房屋為雙併七樓：：：：甲方各依原房屋之位置樓次各分得
        房屋一戶，：：乙方分得：：」為系爭合建契約書第一條、第五條、第七條
        所明定，而審酌前開約定：原告之母提供土地，徐武勝、陳達仁興建房屋，
        雙方按約定比例分配所建房屋，並就系爭建物共同申請建造執照等意旨，足
        認兩造姚楊鼎玉與徐武勝、陳達仁訂約之真意，顯係徐武勝、陳達仁承攬興
        建姚楊鼎玉分得之房屋，而姚楊鼎玉則將其應給付之報酬，充作徐武勝、陳
        達仁買受分歸所有之房屋基地之價金，性質上應屬承攬與買賣之混合契約。
        而此參諸：(1)簽約建商之一即訴外人徐武勝於八十三年三月一日致函姚楊鼎
        玉稱：「本人與翁光儀合夥，由本人代表與台端：：立約合建地下二層、地
        上七層皇家大廈，依合建契約，台端分別分得Ａ棟：姚楊鼎玉六樓：：各分
        別為起造人，因一時疏忽，竟以翁光儀一人為起造人：：本人當洽請翁光儀
        請依合建契約及有承諾書一件履行：：」等語無訛（卷附徐武勝八十三年三
        月一日第一○七號存證信函參照）。(2)被告甲○○、己○○、盧木葵、庚○
        ○、丙○○於本院八十三年度執字第五五五○號強制執行事件中具狀執「合
        作與建吳與街大廈協議書」稱系爭建物為訴外人翁光儀出資興建（八十三年
        八月三日陳報狀附八十三年度執字第五五五○號強制執行事件案卷及證物袋
        參照），而上開協議書明載「：：就丙方（即徐武勝）已取台北市○○段○
        ○段519、519-2、521、521-2、519-1、521-1等地號土地與
        ，丙方分別邀甲（即翁光儀）乙方合作投資興建：：二、出資額：暫定為兩
        千萬元整：：甲方負責集資新台幣一千萬元整：：五、本協議附款：甲方─
        負責購買521地號：：土地，價款四百五十萬元（完成過戶手續。）乙方─
        負責購買519-1：：521-1：：521-2：：土地，議定價款約為新新台幣貳萬
        元整：：」等語，明示翁光儀與徐武勝合作投資興建房屋之土地之取得方式
        是買賣而非互易等情，益徵本件原告主張系爭合建契約係建商向地主購買分
        歸其所有之房屋基地，而地主則將出售前揭土地應得之價金充作建商承攬興
        建姚楊鼎玉分得房屋之報酬等語為真。
（二）、又查，本件原告之母姚楊鼎玉已依約移轉系爭519、519-1、519-2土地所有
        權，並以前開價金抵付興建房屋承攬報酬一事，業據系爭合建契約建商部分
        之合夥人翁光儀與地主協議，並於協議書中明示姚楊鼎玉所有之519、519-1
        、519-2土地所有權，已為乙○○移轉登記為其所有，故視為姚楊鼎玉已依
        合建契約履行（合建房地協議契約（和解）書第三條（三）參照），而上開
        記載核與卷附系爭519、519-1、519-2地號土地之土地登記簿謄本所載各情
        相符，是本件原告之母姚楊鼎玉依系爭合建契約履行，且將徐武勝等建商買
        受分歸其等所有之房屋基地之價金，與其應給付徐武勝等建商之報酬抵充，
        則系爭建物自屬姚楊鼎玉出資興建，應認其為該房屋之原始所有人。又本件
        合建房地協議契約（和解）書上「翁光儀」之簽名與被告甲○○、己○○、
        盧木葵、庚○○、丙○○於本院八十三年度執字第五五五○號強制執行事件
        中自行提出之本票五紙上「翁光儀」簽名之運筆、書寫方式及書寫個性核均
        相同，蓋用之印章亦相一致，而系爭合建房地協議契約（和解）書所載原告
        之母姚楊鼎玉所有土地之所有權移轉登記情形，復與卷附姚楊鼎玉所有土地
        之土地登記簿謄本所載各移轉時序、相對人等記錄相符，是系爭合建房地協
        議契約（和解）書為訴外人翁光儀親為一事，自足認定，被告空言否認合建
        房地協議契約（和解）書之真正，要無足取。
（三）、末按「第三人就執行標的物有足以排除強制執行之權利者，得於強制執行程
        序終結前，向執行法院對債權人提起異議之訴。如債務人亦否認其權利時，
        並得以債務人為被告。」強制執行法第十五條定有明文，承上所述，本件系
        爭建物為原告之母姚楊鼎玉原始取得，非訴外人翁光儀所有，而姚楊鼎玉於
        八十五年四月二十一日逝世，原告因繼承取得上開建物所有權，是原告本於
        建物所有權人之地位，於本院八十三年度執字第五五五○號給付票款強制執
        行事件執行程序終結前，提起本件訴訟，請求撤銷就原告所有建物（門牌號
        碼台北市○○區○○路五段一百五十巷四百一十一弄十四號六樓）所為之強
        制執行程序，洵屬有據，應予准許。
六、本件因事證已臻明確，兩造其餘攻擊、防禦方法及所為之立證，經核與判決之結
    果不生影響，無庸逐一論述，併予敘明。
七、結論：本件原告之訴為有理由，爰依民事訴訟法民事訴訟法第三百八十五條第一
    項前段、第七十八條，判決如主文。
中      華      民      國    九十二    年      十     月    十六        日
                              民事第四庭  法    官  周玫芳
右為正本係照原本作成。
如對本判決上訴，須於判決送達後二十日之不變期間內，向本院提出上訴狀。
中      華      民      國    九十二    年      十     月    十六        日
                                          書 記 官  郭麗琴


司法院資訊處製作；財團法人民間司法改革基金會備份。
